最　高　行　政　法　院　判　決
                                     100年度判字第1180號
上  訴  人　通達國際股份有限公司
代　表　人　蔡江隆
訴訟代理人　蔡朝安　律師  （送達代收人：王萱雅律師）
被 上訴 人　財政部臺灣省北區國稅局
代　表　人　吳自心
上列當事人間營業稅事件，上訴人對於中華民國99年5月20日臺
北高等行政法院98年度訴字第2600號判決，提起上訴，關於罰鍰
部分，本院判決如下：
　　主  文
原判決關於罰鍰部分及該部分訴訟費用均廢棄。
廢棄部分訴願決定及原處分（復查決定）均撤銷。
廢棄部分第一審及上訴審訴訟費用均由被上訴人負擔。
　　理  由
一、被上訴人之代表人於民國99年7月22日變更為吳自心，業據
    新任代表人具狀聲明承受訴訟，核無不合，合先敘明。
二、上訴人於95年7月至12月間無進貨事實，卻取具良嘉國際有
    限公司（下稱良嘉公司）及虛設行號永町國際股份有限公司
    、練程實業有限公司、和議企業有限公司（下稱永町公司、
    練程公司、和議公司）開立之統一發票，銷售額合計新臺幣
    （下同）62,519,426元，作為進項憑證申報扣抵銷項稅額，
    致虛報進項稅額3,125,975元，經財政部臺北關稅局、臺灣
    省中區國稅局及被上訴人查獲，由被上訴人審理違章成立，
    除核定補徵營業稅額3,125,975元外，並按所漏稅額3,125,9
    75元處5倍之罰鍰計15,629,800元（計至百元止）。上訴人
    不服，循序提起行政訴訟，經原審判決駁回，乃提起本件上
    訴。關於本稅部分，本院另為裁定；於此，僅就罰鍰部分為
    審理。
三、上訴人起訴主張：
（一）上訴人現任管理階層於96年6月28日始知悉被上訴人有調
      查本件事實之情事，且被上訴人截至96年6月28日始能掌
      握本件具體事證，依本院94年度判字第1397號判決、93年
      度判字第1617號判決意旨，本件應以96年6月28日為調查
      基準日方為正確。又上訴人於95年8月31日向練程公司進
      貨Asus準系統等貨物（下稱「系爭Asus貨物」），並支付
      1,548,832元，嗣於96年2月5日將此筆進貨退回，而由練
      程公司還款1,475,078元，上訴人並已於96年3月15日申報
      上開進貨退回之金額及稅額，是上訴人於96年6月28日調
      查基準日前，已將系爭Asus貨物退回。原罰鍰處分未扣除
      該筆進貨退回之金額及稅額，事實認定顯有違誤。
（二）又行政罰法第15條第1項係轉嫁罰規定，稅捐稽徵法第47
      條之規定，為轉嫁責任之型態，公司負責人因公司責任轉
      嫁而代罰，其犯罪主體仍為公司本身，本件上訴人公司同
      時構成稅捐稽徵法第41條、加值型及非加值型營業稅法（
      下稱營業稅法）第51條規定之處罰要件，縱被移送刑事偵
      查者為公司負責人，犯罪主體仍為公司，應有行政罰法第
      26條第1項一行為不二罰規定之適用，僅得依稅捐稽徵法
      第41條之刑事法律處罰。本件業已移送法務部調查局桃園
      調查站偵查中，上訴人是否獲致刑罰制裁未確定前，被上
      訴人尚未取得事務管轄權，其所作成之罰鍰處分，違反行
      政程序法第111條第6款之規定而屬無效。被上訴人以行政
      罰法第15條規定不採轉嫁罰體例之理由，欲阻斷一行為不
      二罰原則之適用，顯有違誤。另上訴人董事會於96年1月
      進行改組，經營權由前執行長周雲楠（實質公司負責人）
      變更為現任管理階層，經過重新編列94年度及95年度財務
      報表後，方知上開年度待彌補虧損分別高達14.23億及21.
      2億元，截至97年度止，上訴人之累計虧損已高達2,135,
      421,319元。上訴人遭受91年度至95年度之鉅額補稅處分
      及罰鍰處分，全係歸因於前執行長周雲楠淘空公司資產，
      上訴人業於98年4月2日向臺灣板橋地方法院檢察署對周雲
      楠提起背信罪告訴。被上訴人未考量上訴人之財務狀況，
      已無資力負擔鉅額罰鍰，亦未考量現行管理階層應受責難
      程度較低之情事，逕裁處15,629,800元之鉅額罰鍰，實有
      裁量怠惰等情，求為判決撤銷訴願決定及原處分（含復查
      決定）。
四、被上訴人則以：
（一）訴外人良嘉公司於95年9月至10月間虛開統一發票後擅自
      歇業他遷不明及未報繳當期營業稅；另依被上訴人及財政
      部臺灣省中區國稅局刑事案件移送書所載，廖忠進係永町
      公司之登記負責人，95年7月至10月間基於幫助他人逃漏
      稅捐之概括犯意，明知無進貨事實取得不實統一發票充當
      進項憑證，同期間明知無銷貨事實，虛偽開立不實之統一
      發票予其他營業人，幫助他人逃漏稅捐；盧琰平係練程公
      司及和議公司之登記負責人，95年3月至10月間明知無實
      際銷貨，竟開立不實統一發票，交付予其他營業人充當進
      貨憑證使用，幫助他人逃漏稅捐；被上訴人所屬臺北縣分
      局於96年1月5日函請上訴人提供其與練程公司等10家廠商
      交易有關帳簿憑證及付款證明等資料，惟上訴人僅提示其
      他公司之相關付款資料，至良嘉公司、永町公司、練程公
      司及和議公司僅檢附明細表表示尚未付款，上訴人未能提
      示相關事證證明與良嘉公司等4家公司確為實際交易。至
      系爭進項憑證中統一發票字軌號碼NU00000000銷售額1,47
      5,078元，營業稅額73,754元，上訴人雖於96年2月5日開
      立營業人銷貨退回進貨退出或折讓證明單，並於96年3月1
      5日申報自進項稅額減除，惟原核定補徵營業稅額3,125,9
      75元，係指調查基準日96年1月5日止上訴人虛報之進項稅
      額，原核定補徵營業稅額3,125,975元及按所漏稅額3,125
      ,975元處5倍罰鍰15,629,800元，並無不合。
（二）依財政部96年4月11日臺財稅字第09600142790號函釋規定
      ，上訴人違反稅捐稽徵法第41條，其受處罰之主體為公司
      負責人，而營業稅法第51條則規定受處罰之主體為公司，
      二者處罰主體既有不同，無行政罰法第26條所揭「一行為
      不二罰」原則之適用，仍應依各該規定分別處罰等語，資
      為抗辯，求為判決駁回上訴人之訴。
五、原審斟酌全辯論意旨及調查證據之結果，以：
（一）上訴人於95年7月至12月期間取具良嘉公司、永町公司、
      練程公司及和議公司等4家公司開立之統一發票18紙，作
      為進項憑證申報扣抵銷項稅額，被上訴人所屬臺北縣分局
      於96年1月5日函請上訴人提供其廠商交易有關帳簿憑證及
      付款證明等資料，上訴人固提供其他各家公司進貨、付款
      資料，但就良嘉公司、永町公司、練程公司及和議公司部
      分，則檢附明細表表示尚未付款，且書具承諾書陳明95年
      7月至12月取自良嘉公司等4家公司所開立發票進貨62,519
      ,426元扣抵進項稅額3,125,975元並無進貨之事實，亦未
      能提示相關事證證明與前揭4家公司確為實際交易，其所
      取具前揭4家公司之進項憑證，顯係虛偽。
（二）所謂進貨退出折讓，係指有實際交易行為，其後予以退貨
      ，始足當之。本件上訴人既自承其與練程公司尚未付款，
      且書立承諾書坦承並無進貨，又無法提示估價單、訂貨單
      、交貨日期、貨品名稱數量、單價金額等相關資料供核，
      而營業人銷貨退回進貨退出或折讓證明單影本，為上訴人
      單方所開立，其真實性如何，尚待斟酌，自難憑此而認定
      上訴人有自練程公司進貨之事實。況練程公司經查核係屬
      異常進項比例達百分之百之虛設行號，又依被上訴人及財
      政部臺灣省中區國稅局刑事案件移送書所載，盧琰平係練
      程公司及和議公司登記之負責人，95年3月至10月間明知
      無實際銷貨，開立不實統一發票，交付予其他營業人充當
      進貨憑證使用，幫助他人逃漏稅捐，原處分因而認定「練
      程公司係虛設行號並無出貨事實」，即非不可採。反觀上
      訴人所提出之營業人銷貨退回進貨退出或折讓證明單，則
      係於被上訴人所屬臺北縣分局於96年1月5日函請上訴人提
      供其與練程公司等10家廠商交易有關帳簿憑證及付款證明
      等資料之後，上訴人非無提出虛偽折讓證明單之動機，前
      揭資料之可信度殊不足以推翻「練程公司係虛設行號」之
      認定，該虛設行號既無進貨，自無從出貨給上訴人，難認
      上訴人有自練程公司進貨之事實，上訴人主張於96年2月5
      日就系爭進項憑證中統一發票字軌號碼NU00000000開立營
      業人銷貨退回進貨退出或折讓證明單，並於96年3月15日
      申報自進項稅額減除，足證該進項並未虛報云云，尚不足
      採。
（三）被上訴人所屬臺北縣分局於96年1月5日函請上訴人提供與
      練程公司等10家廠商交易有關帳簿憑證及付款證明等資料
      ，其既於96年1月5日發函「進行調查」，自應以96年1月5
      日函查日為調查基準日。本件系爭進項憑證中統一發票字
      軌號碼NU00000000銷售額1,475,078元，營業稅額73,754
      元，上訴人雖於96年2月5日開立營業人銷貨退回進貨退出
      或折讓證明單，並於96年3月15日申報自進項稅額減除，
      惟係於調查基準日之後，原核定補徵營業稅額3,125,975
      元，則係指調查基準日96年1月5日止上訴人虛報之進項稅
      額，從而，原核定補徵營業稅額3,125,975元及按所漏稅
      額3,125,975元處5倍罰鍰15,629,800元，尚無不合。
（四）依行政罰法第15條第1項規定可知，公司組織等私法人違
      反行政法上義務行為而處罰其負責人時，係採併罰而不採
      「轉嫁罰」之見解。又行政罰法第26條第1項雖規定優先
      適用刑事法律處罰，惟本件上訴人公司負責人並未經移送
      地方法院檢察署偵查，其是否會構成稅捐稽徵法第41條之
      刑事犯罪，猶未可知，被上訴人自不可能一直等待刑事移
      送任由裁罰時效完成，是上訴人所稱被上訴人無事務管轄
      權云云，尚不足採。至上訴人所告訴前公司實際負責人周
      雲楠之犯罪，並非「犯罪主體係上訴人公司而轉嫁罰周雲
      楠」之情形，該項告訴尚未使「上訴人公司」處於刑事罰
      之風險，自無行政罰法第26條之適用。
（五）上訴人所述其前執行長周雲楠違法交易，淘空公司資產，
      縱然屬實，亦屬上訴人如何對周雲楠求償之問題，不得以
      此要求酌減上訴人行政罰責任。又被上訴人於查獲上訴人
      91年度營業稅申報虛報進項稅額時，未勒令停業，係有利
      上訴人，亦不得以未勒令停業導致周雲楠仍於92至95年復
      疑有虛報進項稅額逃漏稅捐之行為，而認有裁量怠惰情事
      ，從而，原處分（含復查決定）並無違法，訴願決定予以
      維持，核無不合，因而判決駁回上訴人在原審之訴。
六、本院查：
      按「營業人違反本法後，法律有變更者，適用裁處時之罰
      則規定。但裁處前之法律有利於營業人者，適用有利於營
      業人之規定。」為營業稅法第53條之1所明定。該法條所
      稱之「裁處」，應包括訴願及行政訴訟之決定或判決（參
      照本院89年9月份第1次庭長法官聯席會議決議）。本件被
      上訴人據以從重裁罰之營業稅法第51條第5款「納稅義務
      人，有左列情形之一者，除追繳稅款外，按所漏稅額處1
      倍至10倍罰鍰，並得停止其營業．．．五、虛報進項稅額
      者。」之規定，業於99年12月8日修正公布（行政院100年
      1月31日院臺字第1000005685號令發布自100年2月1日施行
      ）為：「納稅義務人，有左列情形之一者，除追繳稅款外
      ，按所漏稅額處5倍以下罰鍰，並得停止其營業．．．五
      、虛報進項稅額者。」即其罰鍰倍數較修正前之規定為低
      ，有利於納稅義務人，依前揭營業稅法第53條之1之規定
      ，本件關於裁罰部分即應適用99年12月8日修正公布之營
      業稅法第51條第5款規定，被上訴人未及適用，原判決亦
      未及糾正，自有適用法規不當之違法。上訴意旨求為廢棄
      ，雖未以此指摘，但此為本院應依職權調查之事項，仍應
      認此部分之上訴有理由。又因裁罰倍數涉及被上訴人之裁
      量權，故將原判決關於罰鍰部分廢棄，並將該部分之訴願
      決定及原處分（復查決定）均撤銷，由被上訴人另為適法
      之處分。
七、據上論結，本件關於罰鍰部分之上訴為有理由。依行政訴訟
    法第256條第1項、第259條第1款、第98條第1項前段，判決
    如主文。
中　　華　　民　　國　　100　 年　　7　　 月　　14　　日
                    最高行政法院第七庭
                        審判長法官　蔡　進　田
                              法官　黃  淑  玲
                              法官　鄭  小  康
                              法官　陳　秀　
                              法官　江　幸　垠

以  上  正  本  證  明  與  原  本  無  異
中　　華　　民　　國　　100　 年　　7　　 月　　15　　日
　　　　　　　　　　　　　　　書記官　邱　彰　德